臺灣板橋地方法院刑事判決　　　　　　　　　　　　　九十三年度訴字第一０二號
　　公　訴　人　臺灣板橋地方法院檢察署檢察官
　　被　　　告　丙○○
　　　　　　　　癸○○
　　　　　　　　壬○○
右列被告等因重利等案件，經檢察官提起公訴（九十一年度偵字第二一六五八號），
本院判決如左：
    主  文
丙○○共同以乘他人急迫貸以金錢，而取得與原本顯不相當之重利為常業，累犯，處
有期徒刑陸月，如易科罰金，以佰元折算壹日。扣案如附表二所示之物品均沒收。
癸○○共同以乘他人急迫貸以金錢，而取得與原本顯不相當之重利為常業，處有期徒
刑肆月，如易科罰金，以佰元折算壹日。扣案如附表二所示之物品均沒收。
壬○○共同以乘他人急迫貸以金錢，而取得與原本顯不相當之重利為常業，累犯，處
有期徒刑陸月，如易科罰金，以佰元折算壹日，扣案如附表二所示之物品均沒收；
又共同以非法方法剝奪人之行動自由，累犯，處有期徒刑陸月，如易科罰金，以佰
元折算壹日。應執行有期徒刑拾壹月，如易科罰金，以佰元折算壹日，扣案如附表
二所示之物品均沒收。
    事  實
一、丙○○前曾於民國九十一年間因賭博案件，經本院判處有期徒刑三月，如易科罰
    金以三百元折算一日確定，於九十一年一月十八日易科罰金執行完畢；又壬○○
　　有賭博、重傷害、妨害自由等前科（上開數罪均不構成累犯），復於八十八年間
　  因違反槍砲彈藥刀械管制條例案件，經臺灣高等法院判處有期徒刑一年四月，併
    科罰金新臺幣十萬元，罰金以易服勞役以銀元三百元即新臺幣九百元折算一日，
    於九十年一月二十日假釋出監，於九十年五月十五日假釋期滿執行完畢。詎其二
    人猶不知悔改，丙○○自民國九十一年四月一日起，在臺北縣三重市○○街五七
    四號一樓，以開設「來發計程車行」為名經營金錢貸放業務，針對計程車司機為
    主要對象，乘渠等需錢急迫之際貸以金錢，而收取與原本顯不相當之重利，並分
    別自九十一年四月一日、同年十月八日起（起訴書誤載為同年五月）以月薪新臺
    幣（下同）三萬元之代價僱用與其有犯意聯絡之壬○○、癸○○擔任交付本金及
    催討借款及收受利息之工作，渠等即趁己○○、子○○、丁○○、戊○○、甲○○、庚○○、乙○○等人亟需現金周轉而陷於急迫之際，分別貸以二萬元、一萬
    元或一萬五千元不等之金錢，而均以每三日為一期，每月分十期，每期連本帶利
    需分別清償二千四百元、一千二百元或一千八百元，即以月息二十分計算之與原
    本顯不相當之重利（貸款之時間、地點、借貸人、借貸金額、利息計算方法均詳
    如附表一所載），其三人即恃此維生，並以之為常業。又壬○○因見己○○於借
    款後僅繳交一期款後，未依約償還，乃於九十一年四月中旬下午十一時許，夥同
    另四名真實姓名年籍不詳之成年男子，基於共同犯意之聯絡，至臺北市○○○○
    路高架橋下計程車司機休息站，共同強押己○○至臺北縣三重市○○街五七四號
    （起訴書誤載為仁賢路十六之一號），而剝奪其行動自由，壬○○並出言恐嚇己○○稱：「若不拿出五萬元出來處理債務，今天就不用回家」等語，致使己○○
    心生畏懼，而通知家人籌款五萬元前來清償，始能離去。嗣於九十一年十一月七
    日下午七時二十分許，警方持搜索票至上址搜索，扣得如附表二所示之物品，而
    查獲上情。
二、案經臺北縣政府警察局蘆洲分局報告臺灣板橋地方法院檢察署檢察官偵查起訴。
    理  由
一、被告丙○○、壬○○、癸○○涉犯常業重利犯行部分：
　(一)訊據被告丙○○、壬○○、癸○○在本院審理時對於在右揭時地借款予計程車司
　  機己○○等人，而取得與原本顯不相當之重利等事實坦承不諱，核與證人己○○
    、丁○○、子○○、戊○○在本院審理時之證述情節相符，又證人甲○○、庚○○、乙○○在本院審理時雖經傳喚未到，惟渠等在警詢時關於至前開地點向被告
    壬○○借款，並依所借金額支付與原本顯不相當之重利之陳述，為被告三人所不
    爭執，且與證人己○○、丁○○、子○○、戊○○所述無不合，既經證明具有可
    信之特別狀況，且為證明犯罪事實之存否所必要，依刑事訴訟法第一百五十九條
    之三第二款之規定，自具有證據能力，此外，復有如附表二所示之物品扣案足資
    佐證。
  (二)按刑法第三百四十四條重利罪成立之要件為（一）乘人急迫，輕率或無經驗，貸
    以金錢或其他物品，（二）取得與原本顯不相當之重利。在第一條件，係指明知
    他人出於急迫、輕率或無經驗，而利用機會故為貸與，在第二條件，係指就原本
    利率、時期核算及參酌當地之經濟狀況，較之一般債務之利息，顯有特殊之超額
    者而言。此項犯罪，固須對於特定人為之，始能成立。至若明知社會上有因急迫
    而舉債濟急，及因輕率或無經驗而從事舉債之情形，預定苛刻條件，一俟他人告
    貸，藉以博取重利為常業者，雖非對於特定人乘機利用，不能謂非對於一般人具
    有犯罪之概括故意，則其犯有前項法條所載情事，即應論以同法第三百四十五條
    之罪，最高法院二十七年度上字第五二０號判例意旨可資參照。查被告三人為上
    開借款行為所取得之利息，其月息為二十分，換算年利率為百分之二百四十，超
    過民法所規定年利率不得超過百分之二十最高限制達十二倍之多，顯示借款人茍
    非出於急迫，當不致向被告借如此高利之貸款，參以證人己○○在本院審理時證
    稱：係因需款繳納計程車租金，否則車子將被收回，方會借款等語，證人丁○○
    在本院審理時證稱：因要繳交計程車貸款，否則車子將被貸款公司取回，方會借
    款等語，證人戊○○在本院審理時證稱：因缺錢付修車款，方會借款等語，證人
    子○○在本院審理時證稱：因要繳交計程車租金，方會借款等語，是堪認被告三
    人顯係乘不特定之計程車司機出於急迫而舉債濟急，預定苛刻條件，利用機會故
    為貸與，且就原本利率、時期核算及參酌當地之經濟狀況，較之一般債務之利息
    ，顯有特殊之超額，是堪認被告三人確有取得與原本顯不相當之重利無訛。
  (三)再按，刑法上所謂常業犯，指反覆以同種類行為為目的之社會活動之職業性犯罪
　　而言，至於犯罪所得之多寡，是否恃此犯罪為唯一之謀生職業，則非所問，縱令
　  兼有其他職業，仍無礙於該常業犯罪之成立，此有最高法院八十五年臺上字第五
    一０號判例可資參照。查被告丙○○開設「來發計程車行」專營借貸予計程車司
    機，並以三萬元之代價僱用被告壬○○、癸○○擔任交付本金、催討借款及收受
    利息之工作，而被告壬○○在本院審理時雖供稱：伊當時尚有從事家庭代工作衣
    服等語，惟參諸前開說明，仍無礙於本件罪刑之成立。從而，足證被告三人均係
    以重利為業。
  (四)綜上所述，本件事證已臻明確，渠等前開犯行堪以認定，應予依法論科。
二、被告壬○○涉犯妨害自由犯行部分：
  (一)訊據被告壬○○固坦承在前揭時地遇到被害人己○○，並將己○○載至臺北縣三
    重市○○街某友人處，待己○○太太籌到款項，己○○始離去等情，惟矢口否認
    有何妨害自由犯行，辯稱：案發當日伊係碰巧遇到己○○，當時伊這邊只有伊一
    人，伊就叫住己○○，其稱沒有錢，要其打電話給他太太籌錢，己○○就主動表
    示要跟著伊去三重市等他太太拿錢過來，後來在那兒等了多久伊不記得，感覺上
    是等了很久，己○○既然願意還錢，伊沒有必要去恐嚇或妨害他的自由云云。然
    查，右揭事實，業據證人己○○在本院審理時證稱：伊係在借錢後第二十一天當
    天晚上十一點多，在臺北市○○○路高架橋下司機休息站遭壬○○夥同另四名四
    十餘歲之男子強押伊到臺北縣三重市○○街借錢的地方，叫伊打電話給家人拿五
    萬元過來，否則伊不能回家，人還有事，壬○○還舉例說有幾位沒有還錢的人已
    經在醫院住很久了，伊聽了感到很害怕，就趕快打電話給伊家人叫他們拿五萬元
    過來，後來伊太太和女兒拿了五萬元過來交給壬○○，才讓伊離開，伊離開時大
    概是凌晨約一點多等語，且衡諸常情，被害人己○○與被告壬○○相遇時時值深
    夜，而被害人己○○隨身又未攜帶足額款項以資清償，其如係出於自由意志議定
    還款，大可相約在翌日非夜間之任一時間交付款項，況被害人己○○與被告壬○○間除借貸關係外並不熟識，若非遭被告壬○○以強制力限制行動自由，何以需
    在深夜隨同被告壬○○至上開處所等待親友籌款方行離去，若非遭受恐嚇，備受
    心理壓力，何以需深夜緊急聯絡親友籌措款項，堪認被害人己○○確有遭被告壬○○恐嚇並妨害自由，是被告壬○○前開辯解，實有悖於常情，顯係事後避就之
    詞，委不足採。
  (二)綜上所述，本件事證已臻明確，被告壬○○所犯恐嚇及妨害自由之犯行堪以認定
    ，應予依法論科。
三、查被告丙○○、壬○○、癸○○三人，共同參與經營前開金錢貸放業務，乘借款
    人亟需資金周轉而陷於急迫之際，分別貸與金錢，而取得與原本顯不相當之重利
    ，且渠等均係以此為業，恃以為生，核均係犯刑法第三百四十五條之常業重利罪
　  （起訴書誤繕為刑法第三百四十六條）；又被告壬○○強押被害人己○○至臺北
    縣三重市○○街五七四號，剝奪其行動自由，並以言詞恐嚇被害人己○○，核係
　　犯刑法第三百零二條第一項以非法方法剝奪他人行動自由罪、第三百零五條恐嚇
　  罪（起訴書漏未記載刑法第三百零五條）。再按，刑法之共同正犯係採客觀主義
    ，以共同實施構成犯罪事實之行為為成立要件，雖共犯相互間只分擔一部分之行
    為，苟有犯意之聯絡，仍應就其全部犯罪事實共同負責，最高法院著有二十二年
    上字第一七一三號判例可資參照，查本件被告丙○○經營「來發計程車行」貸放
    款項予急需舉債濟急之不特定計程車司機以牟利，其雖未直接參與款項之貸放、
    利息之收取，惟貸放資金之來源既均係由其所提供，而委由與其有犯意聯絡之被
    告癸○○、壬○○負責交付本金及收取利息之工作，揆諸上開判例意旨，被告三
    人自應就全部犯罪事實共同負責，是被告丙○○、壬○○、癸○○三人間，就上
    開常業重利犯行，有犯意之聯絡及行為之分擔，均為共同正犯；再被告壬○○與
    另四名真實姓名年籍不詳之成年男子間，就上開妨害自由及恐嚇犯行，有犯意之
    聯絡及行為之分擔，亦均為共同正犯。又查，被告丙○○前曾於九十一年間因賭
    博案件，經本院判處有期徒刑三月，如易科罰金以三百元折算一日確定，於九十
    一年一月十八日易科罰金執行完畢；另被告壬○○於八十八年間因違反槍砲彈藥
　　刀械管制條例案件，經臺灣高等法院判處有期徒刑一年四月，併科罰金新臺幣十
　  萬元，罰金以易服勞役以銀元三百元即新臺幣九百元折算一日，於九十年一月二
    十日假釋出監，於九十年五月十五日假釋期滿執行完畢，有臺灣高等法院被告全
    國前案紀錄表等件在卷可稽，渠等均係於五年內再犯本件有期徒刑以上之罪，均
　　為累犯，應依刑法第四十七條規定各加重其刑。又被　告壬○○所犯妨害自由與
　  恐嚇罪二罪間，有方法目的之牽連關係，應從一重之妨害自由罪處斷。再被告壬○○所犯常業重利與妨害自由二罪間，乃犯意各別，犯罪構成要件互異，應予分
    論併罰。爰審酌被告丙○○為「來發計程車行」之經營者，其重利貸款之規模不
    小，獲利頗多，破壞正常金融體系，而被告癸○○僅係受僱於丙○○，參與程度
    尚淺，又被告壬○○自營業之初即受僱積極參與金錢貸放業務，並使用非法手段
    催討債務，危害社會治安，並斟酌渠等犯罪之目的、手段、犯罪後態度等一切情
　　狀，分別量處如主文所示之刑，並就被告壬○○部分定　其應執行刑，併就上開
　  宣告刑及應執行刑部分均諭知易科罰金之折算標準，以示懲儆。又扣案如附表二
    所示之物品，均係由被告丙○○出資購買，供「來發計程車行」經營金錢貸放業
    務所用，業據被告丙○○、壬○○在本院審理時供述明確，自屬被告所有供共同
    實施常業重利犯行所用之物，爰依刑法第三十八條第一項第二款規定宣告沒收，
    併此敘明。
據上論斷，應依刑事訴訟法第二百九十九條第一項前段，刑法第二十八條、第三百四
十五條、第三百零二條第一項、第三百零五條、第五十五條、第四十七條、第四十一
條第一項前段、第三十八條第一項第二款、第五十一條第五款，罰金罰鍰提高標準條
例第一條前段、第二條，判決如主文。
本案經檢察官辛○○到庭執行職務。
中　　　華　　　民　　　國　　九十三　　年　　　六　　　月　　 十一 　　日
                                臺灣板橋地方法院刑事第九庭
                                    審判長法  官  蔡新毅
                                          法　官  黎錦福
                                          法　官　王士珮
右正本證明與原本無異
如不服本判決應於送達後十日內向本院提出上訴狀
　　　                                    書記官  程欣怡
中　　　華　　　民　　　國　　九十三　　年　　　六　　　月　　 十一 　　日
附錄本案論罪科刑法條全文：
中華民國刑法第三百四十五條
以犯前條之罪為常業者，處五年以下有期徒刑，得併科三千元以下罰金。
中華民國刑法第三百零二條
私行拘禁或以其他非法方法，剝奪人之行動自由者，處五年以下有期徒刑、拘役或三
百元以下罰金。
因而致人於死者，處無期徒刑或七年以上有期徒刑，致重傷者，處三年以上十年以下
有期徒刑。
第一項之未遂犯罰之。
中華民國刑法第三百零五條
以加害生命、身體、自由、名譽、財產之事，恐嚇他人致生危害於安全者，處二年以
下有期徒刑、拘役或三百元以下罰金。
附表一（被害人向被告借貸情形）
┌──┬───┬──────┬─────┬──────┬────────┐
│編號│借貸人│　借貸時間  │借貸金額  │利息計算方法│備            註│
│    │      │            │（新台幣）│            │                │
├──┼───┼──────┼─────┼──────┼────────┤
│ 一 │己○○│九十一年四月│二萬元    │月息二十分，│己○○須簽發本票│
│    │　　　│間          │          │即以每三日為│及交付身分證以為│
│    │  　　│            │          │一期，共分十│擔保。          │
│    │      │            │          │期，每期還二│                │
│    │      │            │          │千四百元，每│                │
│    │      │            │          │逾期一日罰款│                │
│    │      │            │          │二百元。    │                │
├──┼───┼──────┼─────┼──────┼────────┤
│ 二 │丁○○│九十一年四月│借款四次，│月息二十分，│丁○○借款二萬元│
│    │      │間          │每次二萬元│即每借二萬元│需簽發面額五萬元│
│    │      │            │，共計借款│，以每三日為│之本票並交付身分│
│    │      │            │八萬元    │一期，共分十│證影本以為擔保。│
│    │      │            │          │期，每期還二│                │
│    │      │            │          │千四百元，每│                │
│    │      │            │          │逾期一日罰款│                │
│    │      │            │          │二百元。    │                │
├──┼───┼──────┼─────┼──────┼────────┤
│ 三 │子○○│九十一年四月│二萬元    │月息二十分，│子○○借款二萬元│
│    │      │十日　　　　│          │即以每三日為│需簽發面額五萬元│
│    │      │            │          │一期，共分十│之本票，並由沈瑞│
│    │      │            │          │期，每期還二│西背書，以為擔保│
│    │      │            │          │千四百元，每│。              │
│    │      │            │          │逾期一日罰款│                │
│    │      │            │          │二百元。    │                │
├──┼───┼──────┼─────┼──────┼────────┤
│ 四 │戊○○│九十一年十一│一萬元    │月息二十分，│戊○○須開立本票│
│    │      │月中旬      │          │即以每三日為│及交付駕照、行車│
│    │      │            │          │一期，共分十│執照影本以為擔保│
│    │      │            │          │期，每期還一│。              │
│    │      │            │          │千二百元。  │                │
├──┼───┼──────┼─────┼──────┼────────┤
│ 五 │甲○○│九十一年八月│一萬五千元│月息二十分，│                │
│    │      │底          │          │即以每三日為│                │
│    │      │            │          │一期，共分十│                │
│    │      │            │          │期，每期還一│                │
│    │      │            │          │千八百元。  │                │
│    │      │            │          │            │                │
├──┼───┼──────┼─────┼──────┼────────┤
│ 六 │庚○○│九十一年四月│一萬五千元│月息二十分，│庚○○須開立本票│
│    │      │十九日      │          │即以每三日為│及交付身分證、行│
│    │      │            │          │一期，共分十│車執照影本以為擔│
│    │      │            │          │期，每期還一│保。            │
│    │      │            │          │千八百元，每│                │
│    │      │            │          │逾期一日罰款│                │
│    │      │            │          │一百元。    │                │
│    │      │            │          │            │                │
├──┼───┼──────┼─────┼──────┼────────┤
│ 七 │乙○○│九十一年六、│一萬五千元│月息二十分，│乙○○須開立本票│
│    │      │七月間      │          │即以每三日為│及交付身分證影本│
│    │      │            │          │一期，共分十│以為擔保。      │
│    │      │            │          │期，每期還一│                │
│    │      │            │          │千八百元，每│                │
│    │      │            │          │逾期一日罰款│                │
│    │      │            │          │一百元。    │                │
└──┴───┴──────┴─────┴──────┴────────┘
附表二
┌──┬──────────────────┬─────────┬───┐
│編號│   物                   品          │  數    量 (單位) │所有人│
├──┼──────────────────┼─────────┼───┤
│ 一 │現金（新臺幣）                      │   三千九百元     │丙○○│
├──┼──────────────────┼─────────┼───┤
│ 二 │本票                                │         肆本     │同  右│
├──┼──────────────────┼─────────┼───┤
│ 三 │客戶名冊　　　　　　　　　　　　　　│         本     │同  右│
├──┼──────────────────┼─────────┼───┤
│ 四 │客戶名單                            │       拾貳張     │同  右│
├──┼──────────────────┼─────────┼───┤
│ 五 │客戶查訪表                          │         貳張     │同  右│
├──┼──────────────────┼─────────┼───┤
│ 六 │告知單                              │　　　　 壹張 　　│同  右│
├──┼──────────────────┼─────────┼───┤
│ 七 │繳費日期單                          │         壹本     │同  右│
├──┼──────────────────┼─────────┼───┤
│ 八 │借支明細表                          │         壹本     │同  右│
├──┼──────────────────┼─────────┼───┤
│ 九 │付款日期本                          │         壹本     │同  右│
├──┼──────────────────┼─────────┼───┤
│ 十 │房屋租賃契約                        │     　　壹本     │同  右│
├──┼──────────────────┼─────────┼───┤
│十一│借款人資料表                        │     　　肆張     │同  右│
├──┼──────────────────┼─────────┼───┤
│十二│還款便條　　　　　                  │     　　貳張     │同  右│
├──┼──────────────────┼─────────┼───┤
│十三│近期應還款名冊                      │     　　壹張     │同  右│
├──┼──────────────────┼─────────┼───┤
│十四│還款日期卡　                        │     　　貳張     │同  右│
├──┼──────────────────┼─────────┼───┤
│十五│聯絡電話木質章                      │     　　貳顆     │同  右│
└──┴──────────────────┴─────────┴───┘
